【裁判字號】    92,簡上,187
【裁判日期】    921111
【裁判案由】    給付票款
【裁判全文】
臺灣高雄地方法院民事判決  九十二年度簡上字第一八七號
    上  訴  人    薛秀香
    訴訟代理人    陳豐裕律師
    複  代理人    張榮作律師
    被 上 訴人    甲○○
    訴訟代理人    鄭曉東律師
                  魏緒孟律師
右當事人間給付票款事件，上訴人對於中華民國九十二年三月十九日本院高雄簡易庭
第一審簡易判決（九十一年度雄簡字第三二三七號）提起上訴，經本院於民國九十二
年十月二十一日言詞辯論終結，判決如左：
    主      文
原判決廢棄。
被上訴人在第一審簡易之訴駁回。
第一、二審訴訟費用由被上訴人負擔。
    事實及理由
一、本件被上訴人起訴主張伊係訴外人泰振勝企業股份有限公司之實際負責人，該公
    司於民國八十五、八十六年間原即在國內多所監獄銷售電池等產品，掌有良好之
    監獄行銷通路，而上訴人之夫即訴外人陳啟洲於斯時乃在該公司任經理乙職，值
    彼時國內監所煙禁開放未久，其乃欲藉此通路向監所銷售香煙以自行創業，惟其
    因未有資金，乃協商伊代墊新台幣（下同）三十五萬元之出資並邀同入夥，伊乃
    於八十六年四月二十一日商請公司職員即訴外人林振山至高雄區中小企業銀行提
    領七十萬元而交付予訴外人陳啟洲所介紹之另一合夥人即訴外人郭隆宗，詎訴外
    人郭榮宗事後竟捲款潛逃，訴外人陳啟洲因心有不甘而不願清償伊之代墊款，伊
    亦因顧念同事之誼亦一直未曾催討，直至九十年間，訴外人陳啟洲始交付上訴人
    所簽發之九十年九月二十一日期，票號0000000號，付款人高雄區中小企
    業銀行民族分行，面額三十五萬元之支票乙紙以為清償，詎系爭支票於屆期向付
    款人為付款之提示時，竟因存款不足而遭退票未獲付款，迭經催索亦均無效，今
    伊乃自上訴人之夫即訴外人陳啟洲之手取得系爭支票，兩造既非直接前後手之關
    係，其自不得持訴外人陳啟洲與之間所存之抗辯事由與伊對抗，且上訴人既有授
    權訴外人陳啟洲使用系爭支票，伊之前手取得系爭支票權利自無瑕疵，縱伊係無
    對價或以不相當之對價自訴外人陳啟洲處取得系爭支票，上訴人亦不得執票據法
    第十四條第二項之規定與伊對抗，伊自得依系爭支票文義而行使其權利，為此乃
    依票據法律關係請求判令上訴人應給付三十五萬元及自起訴狀繕本送達之翌日即
    九十一年九月十四日起至清償日止各按週年利息百分之六計算之利息等語，原審
    據此依法判令上訴人應如數給付，其認事用法均無違誤，上訴人所提之本件上訴
    並無理由，爰聲明駁回上訴人之上訴。
二、上訴人則以系爭支票固經伊授權訴外人陳啟洲代理簽發，惟其交付乃係因被上訴
    人向訴外人陳啟洲借票所為，並非訴外人陳啟洲應付投資款之代墊，而訴外人陳
    啟洲所為之行為原即直接對伊本人發生效力，系爭票據之法律關係自存在於兩造
    之間，伊自得以融通票據而對被上訴人主張原因關係之抗辯，今伊與被上訴人間
    既無何借貸之原因關係，被上訴人執此請求伊給付系爭票款自屬無據，原審遽以
    兩造並非直接之前後手而認伊不得執此原因關係抗辯對抗被上訴人，且復以伊於
    交付原因前後主張矛盾即逕為不利之判決，其無視伊所為惡意抗辯之主張即為認
    定，原審認事用法顯有違誤，爰聲明請求判令原判決廢棄，並駁回被上訴人第一
    審之訴。
三、本件被上訴人主張上訴人之夫即訴外人陳啟洲交付予伊之由上訴人所簽發之系爭
    支票乙紙，於屆期向付款人為付款之提示時，乃因存款不足而遭退票未獲付款等
    情，此有其所提之支票暨退票理由單影本乙件在卷可證，上訴人於此固不爭執而
    堪信被上訴人之此部分主張為真實，惟上訴人則另以前揭情詞置辯。經查：
    (1)、按代理人於代理權限內，以本人名義所為之意思表示，直接對本人發生效力
        ，民法第一百零三條第一項定有明文。系爭支票乃係訴外人陳啟洲經上訴人
        之合法授權而為簽發交付乙節，此為上訴人所自承，是系爭支票既係訴外人
        陳啟洲代理上訴人而為簽發交付，該簽發之發票行為自僅直接對上訴人之本
        人發生效力，而訴外人陳啟洲於此亦僅為上訴人之代理人，且其與上訴人間
        並無任何轉讓行為，其自非系爭支票之票據債務人而得為執票人追索之對象
        ，兩造於系爭支票自屬直接前後手關係，發票人之上訴人自得以原因關係之
        抗辯而與持票人之被上訴人對抗，被上訴人主張其乃受票據法第十三條前段
        之保護云云自屬無據。
    (2)、本件被上訴人固舉證人林振山到庭證以其曾於八十六或八十七年間乃承被上
        訴人之命而至銀行提款七十萬元以供與訴外人陳啟洲合夥經營監所賣煙生意
        之資金等語，並提出高雄區中小企業銀行存摺存款明細查詢單、各監所消費
        合作社議價紀錄、採購合約、合約書等件為證，惟此代墊合夥資金之事實業
        經上訴人所否認，且監所乃係於八十二年八月二十日法務部訂頒「監所收容
        人吸煙管理注意事項」後即開放收容人吸煙乙節，此有高雄監獄高監戒字第
        二二八二號函、高雄第二監獄高二監坤戒字第一九三六號函等件在卷可稽，
        而被上訴人於一審中乃謂以兩造係於九十年間與訴外人郭榮宗約定各出資三
        十五萬元以合夥從事監獄福利社之食品銷售，並由其代墊訴外人陳啟洲應支
        付之合夥金等語等情，亦有被上訴人九十二年二月二十六日準備三狀附卷足
        憑，是被上訴人所有高雄區中小企業銀行帳戶固曾於八十六年四月二十一日
        提出七十萬元現金，惟國內各監獄乃係於八十二年間起即已開放煙禁，此應
        為自述掌有監獄良好行銷通路之被上訴人及任職其所負責公司之經理之訴外
        人陳啟洲所已知，如訴外人陳啟洲欲藉此通路自行創業，衡情應會於開放煙
        禁之初即預為搶占先機，應無於四年後市場已告抵定時始倡議向監所銷售香
        煙之舉，且被上訴人於其所謂合夥經營時間，初則謂以係於九十年間，後則
        稱以係於八十六年間，其前後已有矛盾，況系爭支票之發票日乃為九十年九
        月二十一日，此與被上訴人所謂之該票係訴外人陳啟洲用以清償八十六年間
        代墊合夥資金所交付之時間已逾四年有餘，而被上訴人復無其他換票之主張
        ，此延長開票之時間實與一般社會常情有違，證人林振山所述是否屬實尚非
        無疑，而被上訴人於此為訴外人陳啟洲代墊合夥資金之事實復未另行舉證以
        實其說，所陳訴外人陳啟洲乃為清償其所積欠之合夥資金代墊款始行交付系
        爭支票云云尚為無據。今上訴人所為之借票抗辯雖因該票乃由借票人之被上
        訴人而非第三人提示而與常情有違，惟屬直接前後手關係之票據債務人即上
        訴人既已以與執票人之被上訴人間並無原因關係而為抗辯，被上訴人就此享
        有票據權利之前提事實，依法本應先為舉證證明其有執票之正當原因，是被
        上訴人就其持有系爭票據既無法舉證證明兩造間確實存有借貸之原因關係，
        其就系爭支票自無從享有票據上之權利，上訴人所辯其無庸負何發票人責任
        等語自尚有據。
    綜上所述，兩造於系爭支票本屬直接前後手關係，發票人之上訴人原即得以原因
    關係之抗辯而與持票人之被上訴人對抗，而被上訴人就其持有系爭支票之原因乃
    係緣於上訴人之夫即訴外人陳啟洲為清償積欠之合夥資金代墊款始行交付之事實
    既未能舉證以實其說，票據債務人之上訴人自得以與執票人之被上訴人間並無原
    因關係而為抗辯，其就系爭支票對被上訴人亦無庸負何發票人之責任，從而本件
    被上訴人依票據法律關係請求上訴人應給付三十五萬元及其遲延利息，依法尚屬
    無據，自應予以駁回，原審未慮及此即判命上訴人應給付上開票款金額及其遲延
    利息，依法自有未洽，上訴意旨指摘原判決不當，求予廢棄改判，為有理由，自
    應由本院予以廢棄改判如主文第二項所示。
四、本件為判決基礎之法律關係已臻明確，兩造其餘之攻擊防禦方法核與判決結果不
    生影響，毋庸一一論列，併此敘明。
五、據上論結，本件上訴為有理由，合依民事訴訟法第四百三十六條之一第三項、第
    四百五十條、第七十八條，判決如主文。
中      華      民      國    九十二    年     十一     月    十一      日
                                民事第五庭
~B審判長法官  陳嘉惠
~B法      官  林玉心
~B法      官  黃宏欽
正本係照原本作成。
本判決不得上訴。
中      華      民      國    九十二    年     十一     月    十一      日
~B法院書記官  史華齡


司法院資訊處製作；財團法人民間司法改革基金會備份。
